【裁判字號】    99,易,2398
【裁判日期】    991230
【裁判案由】    詐欺
【裁判全文】
臺灣高雄地方法院刑事判決              99年度易字第2398號
公  訴  人  臺灣高雄地方法院檢察署檢察官
被      告  吳強霸
上列被告因詐欺案件，經檢察官提起公訴（99年度偵字第21509
號），本院判決如下：
    主  文
吳強霸幫助犯詐欺取財罪，累犯，處有期徒刑肆月，如易科罰金
，以新臺幣壹仟元折算壹日。
    事  實
一、吳強霸前因侵占案件，經本院以98年度審易字第309 號判處
    有期徒刑6 月確定，甫於民國98年10月14日執行完畢。詎仍
    不知悔改，明知詐欺集團之不法份子經常利用他人存款帳戶
    存摺、提款卡、密碼轉帳等方式，獲取不法利益並逃避執法
    人員之追查，且依其社會經驗，應有相當之智識程度可預見
    將其銀行帳戶存摺、提款卡、密碼等物交付予不相識之人使
    用，可能使該帳戶被詐欺集團利用作為收受詐欺犯罪所得款
    項使用，雖尚未達於欲使其發生之程度，惟仍基於縱有人以
    上開金融帳戶作為詐欺取財之犯罪工具，亦不違背其本意之
    幫助詐欺取財之未必故意，於99年1 月22日前之某時，在不
    詳地點，以不詳代價，將其所申辦之臺灣中小企業銀行大昌
    分行帳號00000000000 號帳戶（下稱系爭帳戶，起訴書誤載
    為大發分行帳號00000000000 號帳戶）之存摺、提款卡及密
    碼，交付由真實身分不詳之成年詐欺集團成員使用，容任該
    集團使用上揭帳戶以遂行犯罪。嗣該詐欺集團成員取得上開
    帳戶之存摺、提款卡及密碼等物後，即共同意圖為自己不法
    之所有，基於詐欺取財之犯意聯絡，推由真實身分不詳之成
    年成員自稱「鄭在民」於99年3 月13日下午5 時許起透過網
    際網路通訊軟體「SKYPE 」以帳號「zaimin6 」與莊伊蓉聊
    天，對莊伊蓉佯稱：匯款至香港馬會獎券公司將可獲得彩金
    云云，復以大陸地區門號聯絡莊伊蓉相關匯款事宜，致莊伊
    蓉不疑有他而陷於錯誤，於99年3 月22日下午3 時33分許，
    依詐欺集團指示匯款新臺幣（下同）50,000元至系爭帳戶中
    ，並旋即於同日即遭提領一空。嗣莊伊蓉事後查覺有異報警
    處理，始循線查悉上情。
二、案經臺南縣警察局白河分局報告臺灣高雄地方法院檢察署檢
    察官偵查起訴。
    理  由
壹、證據能力部分：
    按被告以外之人於審判外之陳述，雖不符前4 條之規定，而
    經當事人於審判程序同意作為證據，法院審酌該言詞陳述或
    書面陳述作成時之情況，認為適當者，亦得為證據，刑事訴
    訟法第159 條之5 第1 項定有明文。查本案認定事實所引用
    之卷內證據資料，除原已符同法第159 條之1 至第159 條之
    4 規定、及法律另有規定等傳聞法則例外規定，而得作為證
    據外，並無證據證明係公務員違背法定程式所取得，而檢察
    官、被告吳強霸於本院行準備程序時，均同意其作為本案證
    據之證據能力，且本院審酌前揭陳述作成時之情況，並無違
    法取證之瑕疵，亦認以之作為證據為適當，是本件有關被告
    以外之人於審判外之言詞或書面陳述等供述證據，依前揭法
    條意旨，自均得為證據。
貳、實體部分：
一、訊據被告矢口否認有何幫助詐欺取財犯行，辯稱：系爭帳戶
    之存摺、提款卡均是放在機車置物箱中遺失，發現遺失之後
    就有馬上去報警云云。經查：
  (一)本件系爭帳戶為被告向臺灣中小企業銀行大昌分行所申辦，
    而被害人莊伊蓉於99年3 月13日下午5 時許起，透過網際網
    路通訊軟體「SKYPE 」與使用帳號「zaimin6 」自稱「鄭在
    民」之人聊天，該人並向被害人佯稱：匯款至香港馬會獎券
    公司將可獲得彩金云云，復以大陸地區門號聯絡被害人相關
    匯款事宜，致被害人不疑有他而陷於錯誤，於99年3 月22日
    下午3 時33分許，依詐欺集團指示匯款50,000元至系爭帳戶
    中等情，業經證人即被害人莊伊蓉於警詢中證述明確（警卷
    第1-7 頁），且有第一商業銀行匯款申請書回條、網際網路
    軟體「SKYPE 」之用戶查詢資料、對話紀錄、香港馬會獎券
    有限公司協議書、系爭帳戶開戶資料、存款交易明細查詢單
    等在卷可查（警卷第8 、9-15、18-19 頁、偵卷第17頁），
    又觀諸上開被告帳戶之歷史交易紀錄、及臺灣中小企業銀行
    北屯分行99年5 月14日99北屯字第238 號函暨所附自動櫃員
    機監視畫面照片4 張（警卷第23-24 頁），可知被害人所匯
    入之款項，均於匯入當日之下午3 時53、54分隨即遭提領一
    空，且提領款項之人頭戴安全帽、臉著口罩，與一般詐欺集
    團為避免檢警追查之提款車手裝扮相同，是被告之系爭帳戶
    確遭詐欺集團人員用於詐騙被害人後匯款所用，已堪認定。
  (二)被告雖辯稱：會將系爭帳戶資料放在機車置物箱內，是當時
    有一位朋友「國仔」要向伊借帳戶，因為不確定他要借哪一
    本，所以就把所申辦之華南銀行、郵局及本件系爭之帳戶共
    3 組帳戶都放在置物箱內，後來「國仔」借走郵局的帳戶資
    料云云。然按金融機構之存款帳戶攸關存戶個人財產權益之
    保障、近年來利用人頭帳戶以行詐騙或恐嚇取財之事亦時有
    所聞，是若稱係將帳戶資料借與非有密切信賴關係之人，本
    難認與常情無違。查被告於本院審理時既供稱：「國仔」的
    真實姓名伊不知道，伊與「國仔」是在借他存摺的2 、3 個
    月前在公園認識的，他說他在做婚姻介紹、職業介紹，因為
    欠銀行錢所以沒辦法自己開戶，所以要向伊借，伊只知道「
    國仔」住在林森路，不知道詳細地址，「國仔」的電話也打
    不通了等語（院卷一第22頁、院卷二第25頁），是顯見其與
    「國仔」間並無深厚交情，「國仔」之真實身分、從事之工
    作、為何需要商借帳戶資料之原因等等細節，就被告而言實
    際上均僅有「國仔」之單方面說詞作為依據，則被告竟仍供
    稱其信賴該人，而逕自同意將帳戶資料出借，本已與常理有
    違，更遑論有何在未確認對方欲借用何機構之帳戶時，即提
    供數組帳戶資料供對方挑選之可能。是被告所執為何會將系
    爭帳戶置放於機車置物箱中之辯詞，本已難認屬實。
  (三)又被告辯稱：「國仔」借走伊郵局的帳戶資料後，其他2 組
    則放在置物箱裡忘記了，因為怕忘記所以把密碼寫在名片上
    跟存摺放在一起，後來在99年1 月22日在前鎮區鎮○○街的
    昆成機車行要加機車機油時才發現東西不見了云云。然查，
    金融帳戶提款卡密碼之作用本即在確保若帳戶資料遺失時不
    致遭人盜用，若將密碼與存摺、提款卡合併置放，則該等密
    碼豈非毫無任何作用？又一般機車置物箱均需以鑰匙開啟，
    若無正確之鑰匙以供使用，非破壞置物箱鎖頭當無從取得其
    內之物品；然被告於偵查及本院準備程序時均供稱：伊有關
    上置物箱，置物箱並沒有遭破壞等語（偵卷第8 頁、院卷一
    第21頁），則又有何人得於此等情形下取走其所有之系爭帳
    戶資料等物品？且縱使確為出借帳戶而將數組帳戶資料置放
    於機車置物箱內，然置物箱既屬一般機車騎士甚為常用之處
    所，則置放於該處之物品若有遺失，亦無經過相當時間卻未
    發現之理。經本院質之以此，被告雖另供稱：因為安全帽都
    放在機車前面，所以在發現遺失前的這段期間都沒有打開置
    物箱等語（院卷二第24頁），然經本院向華南商業銀行總行
    函查結果，被告於該行所申設之000000000000號之帳戶於被
    告報案前一天之99年1 月21日，尚經被告先後親自存入共
    4000 元 ，並經先後匯出、提領2017元及1000元等情，有該
    行99年11月23日營清字第09915167號函暨所附客戶資料、往
    來明細表暨對帳單等附卷可稽（院卷一第32-35 頁），是顯
    見被告於報警處理之前的確仍有使用該等帳戶之事實，而非
    如其所辯均未打開機車置物箱甚明，是被告辯稱將密碼與存
    摺、提款卡合併置放、置物箱並未因系爭帳戶資料遭竊而損
    壞，及因為沒有打開置物箱所以未發現遺失云云，均顯然與
    常理有違，亦與客觀事實有所出入。更有甚者，若將前揭華
    南銀行帳戶往來明細、本件系爭帳戶之交易明細、及經本院
    向中華郵政股份有限公司函查所得之被告於該公司所申設之
    00000000000000號帳戶明細（院卷一第38-39 頁）互核對照
    後，可知該等帳戶於99年1 月下旬開始，均陸續有匯入款項
    後即旋於同日提領一空等疑似遭不法集團使用之情事，顯見
    無論係屬被告自稱交付「國仔」之帳戶、或係其所稱置於機
    車置物箱中遭人取走之帳戶，實際上均係於相同時間點遭到
    相同方式之使用，益徵被告實係將該等帳戶資料交付相同之
    人使用，而非如其所辯係部分借予友人使用、部分遭竊云云
    甚明。
  (四)至被告雖另辯稱：伊發現系爭帳戶資料遺失後，在當天就馬
    上去向警方報案云云，並提出遺失案件報案證明申請書為其
    佐證。惟查本件被害人係於99年3 月22日經詐騙而將款項匯
    入系爭帳戶內，已如前述，相較前揭被告所提出報案證明所
    載日期為99年1 月22日（偵卷第15頁），可知該帳戶於被告
    報案後長達2 個月之期間內，均未經被告有何積極防止遭他
    人不法使用之掛失、止付等具體作為。被告就此雖供稱：伊
    認為報案就有掛失的效力，不知道還要去掛失等語（院卷二
    第27頁），然證人即受理被告報案之員警李鳴發於偵查中業
    已證稱：一般受理民眾報案金融卡遺失時，都會要民眾去銀
    行辦理掛失，本件應該也有叫被告去辦理掛失等語（偵卷第
    23頁），是被告辯稱不知報案後還要掛失等語，是否足採自
    非無疑；而按金融帳戶涉及個人財產之自由運用，若非明顯
    業已遭人用作不法犯罪使用而有凍結之必要，縱經報案遺失
    ，因警方終非管理金融帳戶之機關，歸由民眾自行依其需求
    判斷有無立即向銀行掛失、止付之需求亦屬合理之事，是證
    人李鳴發所述，本難認有何不實之處。而被告既自承有積極
    報案之情事，於經證人李鳴發提醒應自行前往銀行掛失後卻
    又捨此不為，自難遽以被告報案之行為作為被告主觀心態上
    有利認定之依據。
  (五)反面言之，若自詐欺集團之角度審酌，實施該等詐欺取財犯
    罪行為之人，既知以他人之帳戶掩飾犯罪所得，顯非智慧愚
    昧之人，自明知當今社會上一般正常之人因利用人頭帳戶遂
    行詐欺取財之行為橫行，如帳戶存摺、密碼、提款卡遭竊或
    遺失，為防止拾得或竊得其存摺、提款卡之人盜領其存款或
    做為不法使用而徒增訟累，必於發現後立即報警或向金融機
    構辦理掛失止付。且當原帳戶所有人掛失止付後，其集團即
    無法以拾得或竊得之存摺、提款卡順利提領該帳戶內之存款
    ，在此情形下，如仍以此帳戶作為其犯罪工具，則在向他人
    遂行詐欺取財犯行，並使被害人將款項匯入該帳戶後，極有
    可能因帳戶所有人掛失止付而無法提領，大費周章從事於犯
    罪之行為卻無法得償犯罪目的，此顯非該等財產犯罪份子所
    可能犯之錯誤。換言之，從事此等詐欺犯罪之不法份子，若
    非確知該帳戶所有人不會去報警或掛失止付，而確定能自由
    使用該帳戶提款、轉帳，則應不至於以該帳戶從事於財產犯
    罪。查本件被告既自承係於99年1 月22日之前即已未持有系
    爭帳戶資料，則除被告確實直至99年3 月22日前均未向銀行
    辦理掛失止付外，若非實際上取得系爭帳戶之詐欺集團亦確
    知被告不會進行此等掛失止付之行為，難認竟有何於取得帳
    戶資料之2 個月後仍安心作為詐騙他人匯入款項之用之可能
    ，是足見該詐欺集團於向本件被害人施以詐欺取財手段並前
    往提領款項之時，已知系爭帳戶之申辦人確係有意提供使用
    ，並確信該帳戶其時尚無被掛失止付之風險。是本件系爭帳
    戶並非如被告所辯稱係屬遺失，而係被告同意交付他人使用
    等情，自已堪予認定，而按金融帳戶係個人理財之工具，依
    一般人之社會生活經驗，苟見他人不自行申請開立帳戶而蒐
    集不特定人之帳戶使用，衡情應可知悉被蒐集之帳戶係被利
    用為與財產有關之犯罪工具。且近來犯罪集團利用人頭帳戶
    詐欺取財之犯罪類型層出不窮，該等犯罪多數均係利用人頭
    帳戶作為出入帳戶，並經媒體廣為披載，被告係成年且智力
    成熟之人，對此應知之甚詳，竟仍提供自己帳戶供他人使用
    ，足認被告確有幫助他人詐欺取財之不確定故意甚明。
  (六)綜上所述，足見被告前揭所辯，均屬臨訟卸責之詞，不足採
    信，其本件所為犯行罪證明確，應予依法論科。
二、按刑法上之幫助犯，係對於行為人與正犯有共同之認識，而
    以幫助之意思，對於正犯資以助力，而未參與實施犯罪之行
    為者而言。如未參與實施犯罪構成要件之行為，且係出於幫
    助之意思提供助力，即屬幫助犯，而非共同正犯。本件被告
    將帳戶資料交付詐欺集團使用，雖使該集團成員得基於詐欺
    取財之犯意，向被害人著手施以詐欺取財之行為，使被害人
    因而陷於錯誤，匯款至被告提供之系爭帳戶中，而遂行其詐
    欺取財之犯行，惟被告單純提供帳戶供人使用之行為，並不
    等同於向被害人施以詐欺之行為，且亦無證據證明被告有參
    與詐欺取財犯行之構成要件行為，是揆諸前揭說明，核被告
    所為，係犯刑法第30條第1 項前段、第339 條第1 項之幫助
    詐欺取財罪。又被告有如上事實欄所述前科事實，有臺灣高
    等法院被告前案紀錄表1 份在卷可查，其受有期徒刑執行完
    畢後，5 年以內故意再犯本件有期徒刑以上之罪，為累犯，
    應依法加重其刑；被告基於幫助之犯意而為詐欺構成要件以
    外之行為，為幫助犯，酌依刑法第30條第2 項規定減輕其刑
    ，並依法先加後減之。爰審酌被告將帳戶提供他人供作詐欺
    取財犯罪使用，紊亂社會正常交易秩序，並使不法之徒藉此
    得以隱匿財產犯罪所得，並令檢警難以追查緝捕，所造成之
    危害非輕，行為殊不足取，又其犯後始終否認犯行，並未表
    達悔悟之意，於犯罪後態度部分無從為其有利之考量，再慮
    及被害人匯款至被告本件系爭帳戶之金額達於50,000元，金
    額非少等一切情狀，量處如主文所示之刑，並諭知易科罰金
    之折算標準。
據上論斷，應依刑事訴訟法第299 條第1 項前段，刑法第30條第
1 項前段、第2 項、第339 條第1 項、第47條第1 項、第41條第
1 項前段，刑法施行法第1 條之1 ，判決如主文。
本案經檢察官吳書怡到庭執行職務。
中    華    民    國    99    年    12    月    30    日
            刑事第九庭  審判長  法  官  鄭詠仁
                                法  官  王碧瑩
                                法  官  黃沛文
以上正本證明與原本無異。
如不服本判決應於收受送達後10日內向本院提出上訴書狀，並應
敘述具體理由；如未敘述上訴理由者，應於上訴期間屆滿後20日
內向本院補提理由書（均須按他造當事人之人數附繕本）「切勿
逕送上級法院」。
中    華    民    國    99    年    12    月    30    日
                                書記官  葉彥伶
附錄本判決論罪法條：
中華民國刑法第30條
（幫助犯及其處罰）
幫助他人實行犯罪行為者，為幫助犯。雖他人不知幫助之情者，
亦同。
幫助犯之處罰，得按正犯之刑減輕之。
中華民國刑法第339條
（普通詐欺罪）
意圖為自己或第三人不法之所有，以詐術使人將本人或第三人之
物交付者，處5 年以下有期徒刑、拘役或科或併科1 千元以下罰
金。
以前項方法得財產上不法之利益或使第三人得之者，亦同。
前二項之未遂犯罰之。

司法院資訊處製作；財團法人民間司法改革基金會備份。
